ACORDAO-COMPLETO-2567307

ACÓRDÃO 8750/2022 ATA 43/2022 - SEGUNDA CÂMARA

VISTOS, relatados e discutidos estes autos que cuidam de tomada de contas especial instaurada pelo Fundo Nacional de Desenvolvimento da Educação (FNDE) , em desfavor do Sr. Antônio José Marques, prefeito municipal de Caapiranga/AM na gestão 2005-2008, em razão de não comprovação da regular aplicação dos recursos recebidos por força do Programa Nacional de Apoio ao Transporte Escolar (Pnate) , no exercício de 2008.
ACORDAM os Ministros do Tribunal de Contas da União, reunidos em Sessão da Segunda Câmara, diante das razões expostas pelo Relator, em:
9.1. reconhecer, de ofício, a ocorrência da prescrição quinquenal das pretensões punitivas e de ressarcimento do TCU, ordenado o arquivamento do presente processo, com fulcro no art. 11 da Resolução TCU 344/2022;
9.2. enviar cópia do presente Acórdão ao Fundo Nacional de Desenvolvimento da Educação, ao responsável e ao Município de Caapiranga /AM, informando que a presente deliberação, acompanhada do Relatório e do Voto que a fundamenta, está disponível para a consulta no endereço www.tcu.gov.br/acordaos, além de esclarecer que, caso requerido, o TCU poderá fornecer sem custos as correspondentes cópias, de forma impressa.

TOMADA DE CONTAS ESPECIAL. TCE instaurada pelo(a) Fundo Nacional de Desenvolvimento da Educação em razão de Não comprovação da regular aplicação dos recursos repassados pela União, para atendimento ao Programa Nacional de Apoio ao Transporte Escolar (Pnate), exercício 2008, função EDUCACAO (nº da TCE no sistema: 2566/2020).

Segunda Câmara

Prefeitura Municipal de Caapiranga - AM.

3. Interessados/Responsáveis:
3.1. Interessado: Fundo Nacional de Desenvolvimento da Educação (00.378.257/0001-81).
3.2. Responsável: Antônio José Marques (XXX.053.112-XX).

13.1. Ministros presentes: Bruno Dantas (Presidente), Aroldo Cedraz e Antonio Anastasia (Relator).
13.2. Ministro-Substituto convocado: Marcos Bemquerer Costa.

ANTONIO ANASTASIA

Transcrevo a seguir, nos termos do art. 1º, § 3º, inciso I, da Lei nº 8.443/92, a instrução lavrada no âmbito da Secretaria de Controle Externo de Tomada de Contas Especial (peça 43) , cujas conclusões contaram com a anuência do corpo diretivo daquela unidade técnica (peças 44 e 45) .
"INTRODUÇÃO
Cuidam os autos de tomada de contas especial instaurada pelo Fundo Nacional de Desenvolvimento da Educação - FNDE, em desfavor do Sr. Antônio José Marques, Prefeito Municipal de Caapiranga - AM na gestão 2005-2008, em razão de não comprovação da regular aplicação dos recursos recebidos por força do Programa Nacional de Apoio ao Transporte Escolar (Pnate) , no exercício de 2008.
HISTÓRICO
Em 23/9/2020, com fundamento na IN/TCU 71/2012, alterada pela IN/TCU 76/2016 e DN/TCU 155/2016, o dirigente do Fundo Nacional de Desenvolvimento da Educação autorizou a instauração da tomada de contas especial (peça 1) . O processo foi registrado no sistema e-TCE com o número 2566/2020.
	Os recursos repassados pelo FNDE ao município de Caapiranga - AM, no âmbito do Programa Nacional de Apoio ao Transporte Escolar (Pnate) - exercício 2008, totalizaram R$ 102.559,48 (peça 4) .
	O fundamento para a instauração da Tomada de Contas Especial, conforme consignado na matriz de responsabilização elaborada pelo tomador de contas, foi a constatação da seguinte irregularidade:
Não aprovação da prestação de contas em virtude de valor impugnado diante da ilegitimidade do signatário do Parecer Conclusivo do Conselho de Acompanhamento e Controle Social - CACS (não foi possível identificar a assinatura do responsável no Parecer do CACS, além disso, não há cadastro do referido conselho no Sistema de Cadastro de Conselhos do CACS/FUNDEB do FNDE) .
O responsável arrolado na fase interna foi devidamente comunicado e, diante da ausência de justificativas suficientes para elidir a irregularidade e da não devolução dos recursos, instaurou-se a tomada de contas especial.
	No relatório (peça 20) , o tomador de contas concluiu que o prejuízo importaria no valor original de R$ 102.553,90, imputando-se a responsabilidade ao Sr. Antônio José Marques, Prefeito Municipal de Caapiranga/AM, no período de 1/1/2005 a 31/12/2008, na condição de gestor dos recursos.
		Em 31/12/2020, a Controladoria-Geral da União emitiu o relatório de auditoria (peça 24) , em concordância com o relatório do tomador de contas. O certificado de auditoria e o parecer do dirigente do órgão de controle interno concluíram pela irregularidade das presentes contas (peças 25 e 26) .
	Em 28/1/2021, o ministro responsável pela área atestou haver tomado conhecimento das conclusões contidas no relatório e certificado de auditoria, bem como do parecer conclusivo do dirigente do órgão de controle interno, manifestando-se pela irregularidade das contas, e determinou o encaminhamento do processo ao Tribunal de Contas da União (peça 27) .
ANÁLISE DOS PRESSUPOSTOS DE PROCEDIBILIDADE DA IN/TCU 71/2012
Avaliação de Viabilidade do Exercício do Contraditório e Ampla Defesa
	Verificou-se que não houve o transcurso de mais de dez anos desde o fato gerador sem que tenha havido a notificação do responsável pela autoridade administrativa federal competente (art. 6º, inciso II, c/c art. 19 da IN/TCU 71/2012, modificada pela IN/TCU 76/2016) , uma vez que o fato gerador da irregularidade sancionada ocorreu em 3/12/2008, haja vista que o vencimento do prazo para prestação de contas deu-se em 15/4/2009, e o responsável foi notificado sobre a irregularidade pela autoridade administrativa competente conforme abaixo:
Antônio José Marques, por meio do ofício acostado à peça 11, recebido em 2/12/2016, conforme AR (peça 14) .
Valor de Constituição da TCE
	Verificou-se, ainda, que o valor atualizado do débito apurado (sem juros) em 1/1/2017 é de R$ 172.392,00, portanto superior ao limite mínimo de R$ 100.000,00, na forma estabelecida conforme os arts. 6º, inciso I, e 19 da IN/TCU 71/2012, modificada pela IN/TCU 76/2016.
OUTROS PROCESSOS/DÉBITOS NOS SISTEMAS DO TCU COM OS MESMOS RESPONSÁVEIS
	Informa-se que não foram encontrados processos, com exceção dos encerrados, no Tribunal com o mesmo responsável.
	A tomada de contas especial estava, assim, devidamente constituída e em condição de ser instruída.
EXAME TÉCNICO			
	Da análise dos documentos presentes nos autos, verificou-se que o Sr. Antônio José Marques, Prefeito Municipal de Caapiranga - AM no período de 1/1/2005 a 31/12/2008, era a pessoa responsável pela gestão e execução dos recursos federais recebidos à conta do Programa Nacional de Apoio ao Transporte Escolar (Pnate) - exercício 2008, tendo o prazo final para apresentação da prestação de contas expirado em 15/4/2009.
A referida prestação de contas foi enviada intempestivamente, em 14/4/2010, pelo prefeito sucessor, Sr. Antônio Ferreira Lima (peça 6) , e, após análise das contas, foi elaborada a Informação 886/2015- SEOPC/COPRA/CGCAP/DIFIN/FNDE (peça 7) , relatando da ilegitimidade do signatário do Parecer Conclusivo do Conselho de Acompanhamento e Controle Social - CACS, tendo em vista que não foi possível identificar a assinatura do responsável no Parecer do CACS.
Em seguida, foi emitido o Parecer nº 1670/2016-DIAFI/COPRA/CGCSAP/DIFIN (peça 10) , concluindo pela não aprovação da prestação de contas pelo mesmo motivo, tendo em vista que não consta o cadastro do Conselho Social - CACS no registro do Sistema de Cadastro de Conselhos do FUNDEB do FNDE, contrariando o disposto na Resolução CD/FNDE nº 10, de 07 de abril de 2008, impossibilitando-se, dessa forma, atestar a boa e regular aplicação dos recursos no objeto do programa, uma vez que não foi possível afirmar se o Senhor Afonso Pedro Ferreira Martins, que assinou o Parecer Conclusivo do Conselho Social - CACS, é o presidente ou vice-presidente do Conselho, impugnando-se, assim, o montante total repassado, de R$ 102.559,48.
Cumpre registrar que o supracitado Parecer nº 1670/2016-DIAFI/COPRA/CGCSAP/DIFIN apontou ainda que constam, no extrato bancário da conta específica do programa pagamentos que não foram declarados no Demonstrativo, no total de R$ 102.550,00, conforme tabela abaixo, não sendo possível estabelecer o nexo da execução financeira e nem atestar a boa e regular aplicação dos recursos no objeto do programa:
	Data
	Documento
	Histórico
	Valor (R$) 

	11/4/2008
	850013
	Cheque
	6.300,00

	25/4/2008
	328600
	Cheque avulso
	6.290,00

	13/6/2008
	850014
	Cheque
	12.880,00

	2/7/2008
	121900
	Cheque avulso
	12.800,00

	1/8/2008
	121900
	Cheque avulso
	12.900,00

	8/9/2008
	1219
	Cheque avulso
	12.850,00

	2/10/2008
	1219
	Cheque avulso
	12.850,00

	4/11/2008
	1219
	Cheque avulso
	12.880,00

	3/12/2008
	121900
	Cheque avulso
	12.800,00

Vale	 destacar que a impugnação total dos recursos repassados relativa à ilegitimidade do signatário do Parecer Conclusivo do Conselho de Acompanhamento e Controle Social - CACS (Irregularidade 1) , no total de R$ 102.559,48, engloba as impugnações de despesa relativas à irregularidade acima  e que, sanada a primeira irregularidade, com a comprovação da legitimidade da análise das contas realizada pelo CACS, ainda poderia permanecer aquela referente aos pagamentos não declarados no Demonstrativo da Execução da Receita e da Despesa e de Pagamentos Efetuados (peça 6) , no total de R$ 102.550,00, caso não fosse possível estabelecer o nexo de causalidade da execução financeira e, assim, atestar a boa e regular aplicação dos recursos no objeto do programa, observando-se que os débitos relativos a tais irregularidades não se somariam numa eventual execução judicial de um acórdão condenatório que viesse a ser proferido no futuro.
	Assim, na instrução inicial (peça 31) , analisando-se os documentos nos autos, concluiu-se pela necessidade de realização da citação do responsável, nestes termos:
 Realizar a citação, com fundamento nos arts. 10, § 1º, e 12, incisos I e II, da Lei 8.443/1992 c/c o art. 202, incisos I e II, do RI/TCU, para que, no prazo de quinze dias, o responsável abaixo indicado, em decorrência das condutas praticadas, apresente alegações de defesa e/ou recolha, aos cofres especificados, a quantia abaixo indicada, atualizada monetariamente a partir da respectiva data até o efetivo recolhimento, abatendo-se na oportunidade a quantia eventualmente ressarcida, na forma da legislação em vigor, que geraram as irregularidades demonstradas a seguir:
			Débitos relacionados somente ao responsável Antônio José Marques (CPF: XXX.053.112-XX) , Prefeito Municipal de Caapiranga/AM, no período de 1/1/2005 a 31/12/2008, na condição de gestor dos recursos.
Irregularidade 1: Não aprovação da prestação de contas em virtude de valor impugnado diante da ilegitimidade do signatário do Parecer Conclusivo do Conselho de Acompanhamento e Controle Social - CACS (não foi possível identificar a assinatura do responsável no Parecer do CACS, além disso, não há cadastro do referido conselho no Sistema de Cadastro de Conselhos do CACS/FUNDEB do FNDE) .
Evidências da irregularidade: documentos técnicos presentes nas peças 6 e 10.
Normas infringidas: Resolução/CD/FNDE Nº 10, de 07 de abril de 2008 e alterações posteriores.
Débitos relacionados ao responsável Antônio José Marques (CPF: XXX.053.112-XX) :
	Data de ocorrência
	Valor histórico (R$) 

	11/4/2008
	6.293,53

	23/4/2008
	6.293,53

	5/6/2008
	12.853,20

	30/6/2008
	12.853,20

	31/7/2008
	12.853,20

	4/9/2008
	12.853,20

	2/10/2008
	12.853,20

	4/11/2008
	12.853,20

	2/12/2008
	12.853,22

Cofre credor: Fundo Nacional de Desenvolvimento da Educação.
Responsável: Antônio José Marques (CPF: XXX.053.112-XX) .
Conduta: Não apresentar corretamente o Parecer Conclusivo do Conselho de Acompanhamento e Controle Social - CACS (não foi possível identificar a assinatura do responsável no Parecer do CACS, além disso, não há cadastro do referido conselho no Sistema de Cadastro de Conselhos do CACS/FUNDEB do FNDE) .
Nexo de causalidade: A conduta descrita impediu o estabelecimento do nexo causal entre as possíveis despesas efetuadas com os recursos recebidos, no âmbito do PNATE/2008.
Culpabilidade: Não há excludentes de ilicitude, de culpabilidade e de punibilidade; é razoável supor que o responsável tinha consciência da ilicitude de sua conduta; era exigível conduta diversa da praticada, qual seja, apresentar corretamente o Parecer Conclusivo do Conselho de Acompanhamento e Controle Social - CACS.
Irregularidade 2: Realização de pagamentos com recursos do programa que não foram declarados no Demonstrativo da Execução da Receita e da Despesa e de Pagamentos Efetuados.
Evidências da irregularidade: documentos técnicos presentes nas peças 6 e 10.
Normas infringidas: Resolução/CD/FNDE Nº 10, de 07 de abril de 2008 e alterações posteriores.
Débitos relacionados ao responsável Antônio José Marques (CPF: XXX.053.112-XX) :
	Data
	Valor (R$) 

	11/4/2008
	6.300,00

	25/4/2008
	6.290,00

	13/6/2008
	12.880,00

	2/7/2008
	12.800,00

	1/8/2008
	12.900,00

	8/9/2008
	12.850,00

	2/10/2008
	12.850,00

	4/11/2008
	12.880,00

	3/12/2008
	12.800,00

Cofre credor: Fundo Nacional de Desenvolvimento da Educação.
Responsável: Antônio José Marques (CPF: XXX.053.112-XX) .
Conduta: Efetuar pagamentos com recursos do programa que não foram declarados no Demonstrativo da Execução da Receita e da Despesa e de Pagamentos Efetuados, no total de R$ 102.550,00, não sendo possível estabelecer o nexo da execução financeira e nem atestar a boa e regular aplicação dos recursos no objeto do programa.
Nexo de causalidade: A conduta descrita impediu o estabelecimento do nexo causal entre as possíveis despesas efetuadas com os recursos recebidos, no âmbito do PNATE/2008.
Culpabilidade: Não há excludentes de ilicitude, de culpabilidade e de punibilidade; é razoável supor que o responsável tinha consciência da ilicitude de sua conduta; era exigível conduta diversa da praticada, qual seja, declarar todos os pagamentos efetuados com recursos do programa no Demonstrativo da Execução da Receita e da Despesa e de Pagamentos Efetuados.
b) Informar ao responsável que, caso venha a ser condenado pelo Tribunal, os débitos ora apurados serão acrescidos de juros de mora, nos termos do § 1º do art. 202 do RI/TCU;
c Esclarecer ao responsável, em obediência ao art. 12, § 2º, da Lei 8.443/1992, e ao art. 12, inciso VI, da Resolução TCU 170/2004, que o recolhimento tempestivo do débito somente saneará o processo caso seja reconhecida a sua boa-fé e não se constate outra irregularidade nas contas;
 Encaminhar cópia da presente instrução ao responsável, a fim de subsidiar a apresentação de suas alegações de defesa;
e) Esclarecer ao responsável, em obediência ao art. 12, § 3º, da Lei 8.443/1992, e ao art. 12, inciso VII, da Resolução TCU 170/2004, que o não atendimento à citação implicará revelia, para todos os efeitos, dando-se prosseguimento ao processo.
	Em cumprimento ao pronunciamento da Unidade (peça 33) , foi efetuada a citação do responsável, como segue:
	Ofício
	Data de Recebimento do Ofício
	Nome do Recebedor do Ofício
	Observação
	Fim do Prazo para Defesa

	17056/2022-TCU/Seproc (peça 35) , de 26/4/2022
			Ofício devolvido como "mudou-se" (peça 36) 
	
	26791/2022-TCU/Seproc (peça 38) , de 6/6/2022
			Ofício devolvido como "endereço insuficiente" (peça 39) 
	
	Edital 0997/2022-TCU/Seproc, de 22/8/2022 (peça 40) 
			Publicado no DOU de 25/8/2022 (peça 41) 
	9/9/2022

Transcorrido o prazo regimental, o responsável permaneceu silente, devendo ser considerado revel, nos termos do art. 12, § 3º, da Lei 8.443/1992.
Da validade das notificações
Preliminarmente, cumpre tecer breves considerações sobre a forma como são realizadas as comunicações processuais no TCU. A esse respeito, destacam-se o art. 179, do Regimento Interno do TCU (Resolução 155, de 4/12/2002) e o art. 4º, inciso III, § 1º, da Resolução TCU 170, de 30 de junho de 2004, in verbis:
Art. 179. A citação, a audiência ou a notificação, bem como a comunicação de diligência, farse-ão:
I - mediante ciência da parte, efetivada por servidor designado, por meio eletrônico, fac-símile, telegrama ou qualquer outra forma, desde que fique confirmada inequivocamente a entrega da comunicação ao destinatário;
II - mediante carta registrada, com aviso de recebimento que comprove a entrega no endereço do destinatário;
III - por edital publicado no Diário Oficial da União, quando o seu destinatário não for localizado
 (...) 
Art. 3º As comunicações serão dirigidas ao responsável, ou ao interessado, ou ao dirigente de órgão ou entidade, ou ao representante legal ou ao procurador constituído nos autos, com poderes expressos no mandato para esse fim, por meio de:
I - correio eletrônico, fac-símile ou telegrama;
II - servidor designado;
III - carta registrada, com aviso de recebimento;
IV - edital publicado no Diário Oficial da União, quando o seu destinatário não for localizado, nas hipóteses em que seja necessário o exercício de defesa".
Art. 4º. Consideram-se entregues as comunicações:
I - efetivadas conforme disposto nos incisos I e II do artigo anterior, mediante confirmação da ciência do destinatário;
II - realizadas na forma prevista no inciso III do artigo anterior, com o retorno do aviso de recebimento, entregue comprovadamente no endereço do destinatário;
III - na data de publicação do edital no Diário Oficial da União, quando realizadas na forma prevista no inciso IV do artigo anterior.
§ 1º O endereço do destinatário deverá ser previamente confirmado mediante consulta aos sistemas disponíveis ao Tribunal ou a outros meios de informação, a qual deverá ser juntada ao respectivo processo.
 (...) 
Portanto, temos que a validade da citação via postal não depende de que o aviso de recebimento seja assinado pelo próprio destinatário da comunicação, o que dispensa, no caso em tela, a entrega do AR em "mãos próprias". A exigência da norma é no sentido de o Tribunal verificar se a correspondência foi entregue no endereço correto, residindo aqui a necessidade de certeza inequívoca.
Não é outra a orientação da jurisprudência do TCU, conforme se verifica dos julgados a seguir transcritos:
São válidas as comunicações processuais entregues, mediante carta registrada, no endereço correto do responsável, não havendo necessidade de que o recebimento seja feito por ele próprio (Acórdão 3648/2013-TCU-Segunda Câmara, Relator Ministro JOSÉ JORGE) ;
É prescindível a entrega pessoal das comunicações pelo TCU, razão pela qual não há necessidade de que o aviso de recebimento seja assinado pelo próprio destinatário. Entregandose a correspondência no endereço correto do destinatário, presume-se o recebimento da citação. (Acórdão 1019/2008-TCU-Plenário, Relator Ministro BENJAMIN ZYMLER) ;
As comunicações do TCU, inclusive as citações, deverão ser realizadas mediante Aviso de Recebimento - AR, via Empresa Brasileira de Correios e Telégrafos, bastando para sua validade que se demonstre que a correspondência foi entregue no endereço correto. (Acórdão 1526/2007-TCU-Plenário, Relator Ministro AROLDO CEDRAZ) .
A validade do critério de comunicação processual do TCU foi referendada pelo Supremo Tribunal Federal, nos termos do julgamento do MS-AGR 25.816/DF, por meio do qual se afirmou a desnecessidade da ciência pessoal do interessado, entendendo-se suficiente a comprovação da entrega do "AR" no endereço do destinatário:
EMENTA: AGRAVO REGIMENTAL. MANDADO DE SEGURANÇA. DESNECESSIDADE DE INTIMAÇÃO PESSOAL DAS DECISÕES DO TRIBUNAL DE CONTAS DA UNIÃO. ART. 179 DO REGIMENTO INTERNO DO TCU. INTIMAÇÃO DO ATO IMPUGNADO POR CARTA REGISTRADA, INICIADO O PRAZO DO ART. 18 DA LEI nº 1.533/51 DA DATA CONSTANTE DO AVISO DE RECEBIMENTO. DECADÊNCIA RECONHECIDA. AGRAVO IMPROVIDO.
O envio de carta registrada com aviso de recebimento está expressamente enumerado entre os meios de comunicação de que dispõe o Tribunal de Contas da União para proceder às suas intimações.
O inciso II do art. 179 do Regimento Interno do TCU é claro ao exigir apenas a comprovação da entrega no endereço do destinatário, bastando o aviso de recebimento simples.
No caso vertente, os ofícios de citação do responsável foram encaminhados aos endereços constantes da base de dados da Receita Federal e RENACH, conforme pesquisas às peças 34 e 37, e devolvidos como "mudou-se" e "endereço insuficiente" (peças 35-39) , tendo sido publicado Edital no DOU (peças 40-41) ; entretanto, transcorrido o prazo regimental, o responsável permaneceu silente.
Apesar de regularmente citado, o responsável deixou transcorrer in albis o prazo regimental que lhe foi concedido para apresentar alegações de defesa e/ou efetuar o recolhimento do débito, motivo pelo qual se impõe o reconhecimento da revelia de que trata o art. 12, § 3º, da Lei 8.443/1992.
Deve-se observar que, nos processos do TCU, a revelia não implica a presunção de que sejam verdadeiras todas as imputações levantadas contra os responsáveis, diferentemente do que ocorre no processo civil, em que o não comparecimento do réu aos autos leva à presunção da verdade dos fatos narrados pelo autor. Dessa forma, a avaliação da responsabilidade do agente não pode prescindir da prova existente no processo ou para ela carreada.
Assim, independentemente da revelia, a avaliação da responsabilidade do agente nos processos desta Corte não prescinde dos elementos existentes nos autos ou para ele carreados, uma vez que são regidos pelo princípio da verdade material (Acórdão 163/2015-TCU-Segunda Câmara, Relator Ministro ANDRÉ DE CARVALHO; 2.685/2015 - TCU - 2ª Câmara, Relator Ministro RAIMUNDO CARREIRO; 2.801/2015 - TCU - 1ª Câmara, Relator Ministro WALTON ALENCAR RODRIGUES; 4.340/2015 - TCU - 1ª Câmara, Relator Ministro WEDER DE OLIVEIRA e 5.537/2015 - TCU - 1ª Câmara, Relator Ministro WEDER DE OLIVEIRA) .
Entretanto, cabe destacar que, nas fases anteriores desta TCE, o responsável também não se manifestou quanto à irregularidade que lhe foi imputada, mantendo-se omisso, conforme registrado no Relatório de TCE nº 340/2020-DIREC/COTCE/CGAPC/DIFIN-FNDE/MEC, presente à peça 20.
Adicionalmente, as irregularidades imputadas ao responsável estão claramente demonstradas nos autos, não sendo possível, nesta fase processual, o aproveitamento de qualquer análise de elementos em defesa do Sr. Antônio José Marques.
Da análise da pretensão punitiva
O instituto da prescrição da pretensão de ressarcimento ao erário, com base em decisão de tribunal de contas, é tema que vem sendo recentemente debatido no meio jurídico, e, no tocante ao entendimento proferido pelo Supremo Tribunal Federal, no julgamento do RE 636.886 (tema 899) , cabe assinalar que a decisão do STF alcança tão somente a fase judicial de título extrajudicial, não atingindo os processos de controle externo em tramitação no TCU, conforme orientação sufragada pelo Acórdão 6589/2020-TCU-Segunda Câmara, da relatoria do Ministro Raimundo Carreiro.
Aliás, da ementa do julgado do STF constou que:
"A pretensão de ressarcimento ao erário em face de agentes públicos reconhecida em acórdão de Tribunal de Contas prescreve na forma da Lei 6.830/1980 (Lei de Execução Fiscal) ".
Portanto, até o trânsito em julgado do acórdão condenatório do TCU, permanece imprescritível a pretensão de ressarcimento ao erário decorrente da instauração da tomada de contas especial, conforme Enunciado da Súmula 282 do TCU ("As ações de ressarcimento movidas pelo Estado contra os agentes causadores de danos ao erário são imprescritíveis") .
Dessa forma, identificado danos ao erário, deve-se instaurar e julgar o processo de tomada de contas especial para responsabilizar seus agentes causadores, respeitando o direito ao contraditório e à ampla defesa, independentemente de quando ocorreram os atos impugnados.
Já a pretensão punitiva do TCU, conforme Acórdão 1441/2016-TCU-Plenário, que uniformizou a jurisprudência acerca dessa questão, subordina-se ao prazo geral de prescrição indicado no art. 205 do Código Civil, que é de 10 anos, contado da data de ocorrência da irregularidade sancionada, nos termos do art. 189 do Código Civil, sendo este prazo interrompido pelo ato que ordenar a citação, a audiência ou a oitiva do responsável. Conforme o mesmo Acórdão, a ocorrência desta espécie de prescrição será aferida, independentemente de alegação da parte, em cada processo no qual haja intenção de aplicação das sanções previstas na Lei 8.443/1992.
Considerando que o fato gerador do débito é a não aprovação da prestação de contas do PNATE/2008, em virtude da ilegitimidade do signatário do Parecer Conclusivo do Conselho de Acompanhamento e Controle Social - CACS, bem como da realização de pagamentos com recursos do Programa que não foram declarados no Demonstrativo da Execução da Receita e da Despesa e de Pagamentos Efetuados, entende-se que o termo a quo para a contagem do prazo prescricional é a data de apresentação da prestação de contas, que ocorreu em 14/4/2010. Sendo assim, em razão de ter transcorrido mais de 10 anos entre esta data e a data do ato que ordenou a citação (26/4/2022 - peça 33) , constata-se que ocorreu a prescrição da pretensão punitiva.
Em se tratando de processo em que a parte interessada não se manifestou acerca das irregularidades imputadas, não há elementos para que se possa efetivamente aferir e reconhecer a ocorrência de boa-fé na conduta do responsável, podendo este Tribunal, desde logo, proferir o julgamento de mérito pela irregularidade das contas, conforme nos termos dos §§ 2º e 6º do art. 202 do Regimento Interno do TCU (Acórdão 2064/2011-TCU-Primeira Câmara, Relator Ministro Ubiratan Aguiar; Acórdão 6182/2011-TCU-Primeira Câmara, Relator Ministro-Substituto Weder de Oliveira; Acórdão 4072/2010-TCU-Primeira Câmara, Relator Ministro Valmir Campelo; Acórdão 1189/2009-TCU-Primeira Câmara, Relator Ministro-Substituto Marcos Bemquerer; Acórdão 731/2008-TCU-Plenário, Relator Ministro Aroldo Cedraz) .
Diante da revelia do responsável e inexistindo nos autos elementos que permitam concluir pela ocorrência de boa-fé ou de outros excludentes de culpabilidade em sua conduta, propõe-se que suas contas sejam julgadas irregulares, condenando-o ao recolhimento do débito apurado.
CONCLUSÃO
A partir dos elementos constantes dos autos, foi possível verificar que os recursos repassados ao Município de Caapiranga/AM, no âmbito do PNATE/2008, deveriam ser integralmente gastos na gestão do Sr. Antônio José Marques, Prefeito daquele Município na gestão 2005-2008, tendo sido constatada a não comprovação da regular aplicação dos recursos repassados, ante a ilegitimidade do signatário do Parecer Conclusivo do Conselho de Acompanhamento e Controle Social - CACS, bem como da realização de pagamentos com recursos do Programa que não foram declarados no Demonstrativo da Execução da Receita e da Despesa e de Pagamentos Efetuados.
Citado por este Tribunal, conforme peças 40-41, e transcorrido o prazo regimental, o responsável permaneceu silente, devendo ser considerado revel, nos termos do art. 12, § 3º, da Lei 8.443/1992.
Diante da revelia do responsável e inexistindo nos autos elementos que permitam concluir pela ocorrência de boa-fé ou de outros excludentes de culpabilidade em sua conduta, propõe-se que suas contas sejam julgadas irregulares, condenando-o ao recolhimento do débito apurado.
PROPOSTA DE ENCAMINHAMENTO
42.	Diante do exposto, submetem-se os presentes autos à consideração superior, propondo-se:
a)		considerar revel, para todos os efeitos, o Sr. Antônio José Marques (CPF XXX.053.112-XX) , Prefeito Municipal de Caapiranga - AM na gestão 2005-2008, dando-se prosseguimento ao processo, com fundamento no art. 12, § 3º da Lei nº 8.443/1992;
b)		julgar irregulares, nos termos arts. 1º, inciso I, 16, inciso III, alíneas "b" e "c", da Lei 8.443/1992 c/c os arts. 19 e 23, inciso III, da mesma Lei, e com os arts. 1º, inciso I, 209, I, 210 e 214, inciso III, do Regimento Interno, as contas do Sr. Antônio José Marques (CPF XXX.053.112-XX) , condenando-o ao pagamento da quantia a seguir especificada, atualizada monetariamente e acrescida dos juros de mora, calculados a partir da data discriminada até a efetiva quitação do débito, fixando-lhe o prazo de 15 (quinze) dias para que comprove, perante o Tribunal, o recolhimento da referida quantia aos cofres do Fundo Nacional de Desenvolvimento da Educação - FNDE, nos termos do art. 23, inciso III, alínea "a", da citada Lei c/c o art. 214, inciso III, alínea "a", do Regimento Interno, em razão da não comprovação da boa e regular aplicação dos recursos recebidos por conta do Programa Nacional de Apoio ao Transporte Escolar - PNATE, no exercício de 2008, ante as seguintes irregularidades:
b.1.) ilegitimidade do signatário do Parecer Conclusivo do Conselho de Acompanhamento e Controle Social - CACS
	Data de ocorrência
	Valor histórico (R$) 

	11/4/2008
	6.293,53

	23/4/2008
	6.293,53

	5/6/2008
	12.853,20

	30/6/2008
	12.853,20

	31/7/2008
	12.853,20

	4/9/2008
	12.853,20

	2/10/2008
	12.853,20

	4/11/2008
	12.853,20

	2/12/2008
	12.853,22

b.2.) realização de pagamentos com recursos do Programa que não foram declarados no Demonstrativo da Execução da Receita e da Despesa e de Pagamentos Efetuados
	Data
	Valor (R$) 

	11/4/2008
	6.300,00

	25/4/2008
	6.290,00

	13/6/2008
	12.880,00

	2/7/2008
	12.800,00

	1/8/2008
	12.900,00

	8/9/2008
	12.850,00

	2/10/2008
	12.850,00

	4/11/2008
	12.880,00

	3/12/2008
	12.800,00

c)	autorizar, desde logo, a cobrança judicial da dívida, nos termos do art. 28, inciso II, da multicitada Lei 8.443/1992, caso não atendida a notificação;
d)	autorizar também  desde logo, se requerido, com fundamento no art. 26, da Lei 8.443/1992, c/c o art. 217, do Regimento Interno do TCU, o parcelamento da dívida em até 36 (trinta e seis) parcelas, incidindo sobre cada parcela, corrigida monetariamente, os correspondentes legais, fixando-lhe o prazo de quinze dias, a contar do recebimento da notificação, para comprovar perante o Tribunal o recolhimento da primeira parcela, e de trinta dias, a contar da parcela anterior, para comprovar os recolhimentos das demais parcelas, devendo incidir sobre cada valor mensal, atualizado monetariamente, os juros de mora devidos, no caso do débito, na forma prevista na legislação em vigor, alertando a responsável de que a falta de comprovação do recolhimento de qualquer parcela implicará o vencimento antecipado do saldo devedor, nos termos do art. 26, parágrafo único, da Lei 8.443/1992, c/c o art. 217, §2º, do Regimento Interno deste Tribunal;
e)	enviar cópia do Acórdão a ser prolatado, bem como do Relatório e do Voto que o fundamentarem ao Chefe da Procuradoria-Geral da República no Amazonas, nos termos do § 3º do art. 16 da Lei 8.443/1992 c/c o § 7º do art. 209 do Regimento Interno do TCU, para adoção das medidas cabíveis, informando-lhe que o inteiro teor da deliberação pode ser consultado no endereço www.tcu.gov.br/acordaos; e
f)	encaminhar cópia do Acórdão que vier a ser proferido ao Fundo Nacional de Desenvolvimento da Educação - FNDE, e ao responsável, para ciência, informando que a presente deliberação, acompanhada do Relatório e do Voto que a fundamenta, está disponível para a consulta no endereço www.tcu.gov.br/acordaos, além de esclarecer que, caso requerido, o TCU poderá fornecer sem custos as correspondentes cópias, de forma impressa."
MANIFESTAÇÃO DO MINISTÉRIO PÚBLICO JUNTO AO TCU
			O Ministério Público junto ao TCU, representado pelo Procurador Rodrigo Medeiros de Lima, divergiu da proposta da unidade técnica, conforme o Parecer à peça 54, a seguir transcrito.
"Trata-se de tomada de contas especial (TCE) instaurada pelo Fundo Nacional de Desenvolvimento da Educação (FNDE) em razão da não comprovação da regular aplicação de recursos federais recebidos pelo Município de Caapiranga - AM. O repasse, no montante total de  R$  102.559,48,  foi  efetuado  no  âmbito  do  Programa  Nacional  de  Apoio  ao  Transporte Escolar - Pnate, no exercício de 2008 (peça 4) . 
No relatório de TCE, o tomador de contas concluiu pela ocorrência de dano ao erário no valor de R$ 102.553,90. A responsabilidade pelo ressarcimento foi atribuída ao Sr. Antônio José Marques, prefeito municipal na gestão de 2005 a 2008, na condição de gestor dos recursos (peça 20) .
No âmbito do TCU, foi promovida a citação do ex-prefeito pela via editalícia, após tentativas de entrega dos respectivos ofícios citatórios nos endereços constantes das bases de dados da Receita Federal do Brasil (RFB) e do Registro Nacional de Carteira de Habilitação (Renach, peças 34 a 40) . O responsável não se manifestou quanto à irregularidade que lhe foi imputada.
Após o exame dos elementos constantes dos autos, a Secretaria de Controle Externo de Tomada de Contas Especial (Secex-TCE) propôs, em pronunciamentos convergentes, considerar revel o Sr. Antônio José Marques, julgar irregulares suas contas e condená-lo ao ressarcimento do débito apurado (peças 43, p. 8-10; 44; e 45) . 
Deixou-se de propor a aplicação da multa prevista no art. 57 da Lei 8.443/1192 em razão de a unidade técnica ter concluído pela incidência da prescrição da pretensão punitiva desta Corte de Contas, com fundamento no Acórdão 1441/2016-TCU-Plenário.
Ressalto que o tema atinente à prescrição para o exercício das pretensões punitiva e de ressarcimento deve ser analisado em conformidade com a recente Resolução TCU 344/2022 - aprovada pelo Acórdão 2285/2022-TCU-Plenário, da relatoria do Ministro Antonio Anastasia -, por meio da qual esta Casa regulamentou a matéria. Estabelece o normativo que a prescrição nos processos de controle externo observará o disposto na Lei 9.873/1999 (art. 1º) . O prazo prescricional estipulado foi de cinco anos (art. 2º) .
A irregularidade que ensejou a instauração desta TCE diz respeito à não comprovação da boa e regular aplicação dos recursos federais descentralizados por intermédio do Pnate 2008. Consoante preceitua artigo 4º, inciso II, da Resolução TCU 344/2022, em circunstâncias como essa, o prazo de prescrição deverá ser contado a partir da "data da apresentação da prestação de contas ao órgão competente para a sua análise inicial".
A prestação de contas do programa foi apresentada em 14/4/2010. Conforme consignado na Informação 886/2015, a análise inicial efetuada pelo FNDE constatou falhas na documentação comprobatória apresentada. Ainda de acordo com a Informação 886/2015, em 26/5/2010, foi encaminhada notificação ao responsável, para que sanasse as irregularidades verificadas (peça 7) .
Atendo-se, estritamente, aos documentos e informações constantes dos autos, verifica-se que o processo permaneceu sem movimentação entre 26/5/2010, quando o responsável foi notificado, e 14/10/2015, ocasião em que foi emitida a supracitada Informação 886/2015. Constata-se, portanto, a ocorrência da prescrição no caso vertente. Isso porque a partir da notificação do responsável em 26/05/2010, houve o transcurso do prazo quinquenal de prescrição previsto no artigo 2º da Resolução TCU 344/2022, sem que tenha sido interrompido por uma das hipóteses enumeradas no artigo 5º do mesmo normativo. 
Portanto, em face da incidência da prescrição das pretensões punitiva e de ressarcimento por parte deste Tribunal, em cumprimento ao disposto no artigo 11 da Resolução TCU 344/2022, deve ser promovido o arquivamento desta TCE.
Diante do exposto, com as vênias de estilo, este membro do Ministério Público junto ao TCU propõe o arquivamento deste processo, com fundamento no artigo 11 da Resolução TCU 344/2022."
É o Relatório.

não há.

Procurador Sergio Ricardo Costa Caribé.

TOMADA DE CONTAS ESPECIAL. MUNICÍPIO DE CAAPIRANGA/AM. NÃO COMPROVAÇÃO DA APLICAÇÃO DE RECURSOS REPASSADOS AO PROGRAMA NACIONAL DE APOIO AO TRANSPORTE ESCOLAR. CITAÇÃO. REVELIA. PRESCRIÇÃO. ARQUIVAMENTO. CIÊNCIA.

TOMADA DE CONTAS ESPECIAL (TCE)

Secretaria de Controle Externo de Tomada de Contas Especial (SecexTCE).

Trago à apreciação deste Colegiado estes autos que cuidam de tomada de contas especial instaurada pelo Fundo Nacional de Desenvolvimento da Educação (FNDE) , em desfavor do Sr. Antônio José Marques, Prefeito Municipal de Caapiranga - AM na gestão 2005-2008, em razão de não comprovação da regular aplicação dos recursos recebidos por força do Programa Nacional de Apoio ao Transporte Escolar (Pnate) , no exercício de 2008.
2.	Após as necessárias análises, a Secretaria de Controle Externo de Tomada de Contas Especial propõe que as contas sejam julgadas irregulares, nos termos do art. 202, § 6º, do Regimento Interno do TCU, com a imputação do débito atualizado monetariamente e acrescido de juros de mora, nos termos do art. 202, § 1º do Regimento Interno do TCU, com a aplicação da multa prevista no art. 57 da Lei 8.443/1992 (peças 43 a 45) .
3.	Por seu turno, o Ministério Público junto ao TCU, representado pelo Procurador Rodrigo Medeiros de Lima, divergiu da proposta da unidade técnica, conforme o Parecer à peça 46, e propõe "o arquivamento do feito, com fulcro no art. 11 da Resolução TCU 344/2022", tendo em vista que "ocorreu a prescrição das pretensões punitiva e de ressarcimento do TCU no âmbito do presente processo".
4.	Assiste razão ao MP/TCU.
5.	Conforme apontado pelo Douto Parquet, a prestação de contas do programa foi apresentada em 14/4/2010 e em 26/5/2010, foi encaminhada notificação ao responsável, para que sanasse as irregularidades verificadas. Depois disso, o processo permaneceu sem movimentação entre 26/5/2010, quando o responsável foi notificado, e 14/10/2015, ocasião em que foi emitida a Informação 886/2015 (peça 7) .
6.	Sendo assim, acolho a proposta do MP/TCU e, em face da incidência da prescrição das pretensões punitiva e de ressarcimento por parte deste Tribunal, deve ser promovido o arquivamento desta TCE, em observância ao disposto no artigo 11 da Resolução TCU 344/2022.
7.	Ante o exposto, voto por que o Tribunal adote a minuta de acórdão que ora submeto à apreciação deste Colegiado.
TCU, Sala das Sessões, em 13 de dezembro de 2022.
ANTONIO ANASTASIA 
Relator